【裁判字號】    98,訴,1133
【裁判日期】    990426
【裁判案由】    確認董事委任關係不存在
【裁判全文】
臺灣板橋地方法院民事裁定              98年度訴字第1133號
原告兼反訴被告  聚輪有限公司
訴 訟 代 理 人  江燕偉律師
被告兼反訴原告  乙  ○
訴 訟 代 理 人  陳益盛律師
                鄭昱廷律師
反  訴  原  告  聚輪有限公司
上列當事人間請求確認董事委任關係不存在等事件，本院裁定如
下：
    主      文
聚輪有限公司之訴及反訴均駁回。
反訴原告乙○就反訴被告聚輪有限公司部分之反訴駁回。
訴訟費用由聚輪有限公司負擔。
    理      由
一、按本事件關於前揭主文所示部分之訴，前經本院於民國98年
    10月26日裁定駁回。經原告兼反訴被告聚輪有限公司對該裁
    定提起抗告，聲明請求廢棄原裁定對於原告兼反訴被告聚輪
    有限公司不利部分，此有其於98年11月9日提出之民事抗告
    狀可稽（附於臺灣高等法院98年度抗字第1957號抗告事件卷
    宗第5頁）。嗣經抗告法院於98年12月29日裁定將本院原裁
    定全部廢棄，而不僅就抗告人即本件之原告兼反訴被告聚輪
    有限公司抗告聲明之範圍予以廢棄，此有臺灣高等法院98年
    度抗字第1957號民事裁定在卷可稽，然關於本院前揭裁定之
    效力仍應以前揭抗告法院裁定主文記載之廢棄範圍為準，故
    應認為抗告法院已經將本院98年10月26日之裁定全部廢棄，
    上開部分之訴均已回復其訴訟繫屬，本院仍應一併處理，合
    先敘明。
二、又按民事訴訟法第249條第1項第4款規定：「原告之訴，有
    下列各款情形之一者，法院應以裁定駁回之。但其情形可以
    補正者，審判長應定期間先命補正：……（四）原告或被告
    無訴訟能力，未由法定代理人合法代理者。……。」，是原
    告如為公司法人，則其法定代理人應由合法之法定代理人代
    理始具有訴訟能力，若未由合法之法定代理人代理，於法自
    有未洽，即應予駁回。
三、關於本訴部分，即關於原告聚輪有限公司提起之確認原告與
    被告乙○間董事之委任關係不存在部分：
    本件本訴原告聚輪有限公司起訴主張被告與該公司其餘4名
    股東於98年4月15日提出更換董事並選出被告為董事之決議
    ，此決議違反公司法規定，顯屬無效，爰請求判決確認原告
    聚輪有限公司與被告間董事委任關係不存在等語。經查，依
    據原告聚輪有限公司所提之起訴狀記載，其原董事甲○○之
    董事職務業經原告公司召開之股東會決議改選被告為原告公
    司之董事，則甲○○之董事職務即應因改選而解任，已非原
    告公司之董事，自非原告公司之法定代理人；而原告公司為
    法人，應由有法定代理權之法定代理人代理其訴訟行為，前
    經本院於98年8月12日裁定命原告應於5日內補正原告公司之
    法定代理人之法定代理權，該裁定於98年8月17日送達原告
    ，原告公司雖於98年8月24日具狀主張甲○○仍為原告公司
    之有合法法定代理權之法定代理人，並提出原告聚輪公司變
    更登記表影本為證據，惟被告於98年9月24日具狀表示已於
    98年9月4日獲經濟部准予變更登記為原告聚輪公司之董事，
    並提出原告公司變更登記表附卷可稽，則於外觀上，甲○○
    已非原告公司之董事，自非原告公司之法定代理人。另依據
    原告所提出之「聚輪有限公司九十八年度第一次股東臨時會
    議事錄」影本記載，第三人甲○○之董事職務業經聚輪有限
    公司於98年4月15日上午10時30分在該公司內召開之股東會
    決議改選乙○為董事，則第三人甲○○之董事職務即應因改
    選而解任，已非聚輪有限公司之董事，自非原告聚輪有限公
    司之法定代理人；雖然，原告聚輪有限公司以原任董事甲○
    ○為法定代理人提起本件訴訟，請求確認原告聚輪有限公司
    公司與乙○間之董事之委任關係不存在，然確認之訴僅在確
    認法律關係存否之事實，並無變更法律關係之效力，若聚輪
    有限公司聲請人之前揭股東會解任原任董事甲○○之決議合
    法，則原任董事甲○○非原告聚輪有限公司之負責人之事實
    ，於該聚輪有限公司該次股東會決議時即已存在，並非遲至
    法院確認判決確定時始行發生，倘或聚輪有限公司前揭股東
    會決議解任原任董事甲○○之決議並非合法，原任董事甲○
    ○仍為原告聚輪有限公司之董事，然因公司股東會乃公司決
    議意思之機構，原任董事甲○○與聚輪有限公司之股東會決
    議內容相反，其利益亦與原告聚輪有限公司相背，為防止利
    益衝突，原任董事甲○○亦不得行使其法定代理權，倘若允
    許原任董事甲○○充任原告聚輪有限公司之法定代理人，而
    於前揭訴訟實體判決結果，確認原任董事甲○○並非原告聚
    輪有限公司之法定代理人，而無代理聚輪有限公司起訴之權
    利者，將使本件有民事訴訟法第499條第1項第5款規定之再
    審事由發生之情事，法院自無故意作成有再審事由存在可能
    之裁判；且既然本事件為確認之訴，倘日後判決結果確認原
    任董事甲○○確無原告聚輪有限公司之法定代理權，乃以無
    法定代理權之人充作原告聚輪有限公司之法定代理人而進行
    訴訟，聚輪有限公司及其餘股東或可主張判決效力不及於聚
    輪有限公司，更可能衍生其餘爭端，並非解決本件關於聚輪
    有限公司之董事選任爭議之道。因而，本件應有民事訴訟法
    第51條規定之情形存在，而該條規定乃在使原無法定代理人
    之人得合法代理無訴訟能力之人起訴或應訴，以訴訟法上之
    程序，為法人選任特別代理人，用以解決實體上權利義務關
    係得合法歸屬於該本人，並解決程序上裁判拘束力範圍之問
    題，否則於日後實體判決倘有與聲請人之主張相違之認定，
    其真正之法定代理人否認本件裁定對於本人之拘束力，將使
    當事人間之權利義務關係陷入更為複雜之狀況，故聲請人前
    揭主張自非可取，且無以保護該法人及全體股東之利益；而
    本件原告聚輪有限公司為法人，應由有法定代理權之法定代
    理人代為訴訟行為，前經本院於98年8月12日裁定命原告應
    於5日內補正原告公司之法定代理人之法定代理權，該裁定
    業於98年8月17日送達原告聚輪有限公司，惟原告聚輪有限
    公司迄未補正其他證據足茲證明原告聚輪有限公司之法定代
    理人之法定代理權，則原告聚輪有限公司起訴自有民事訴訟
    法第249條第1項第4款之欠缺，且經本院定期命補正而未補
    正之情形存在，其訴自難認為合法，則本訴原告聚輪有限公
    司部分之訴自應以裁定駁回之。
三、關於反訴之被告兼反訴原告乙○對於本訴原告聚輪有限公司
    提起反訴部分：
    本件反訴原告乙○起訴主張反訴被告聚輪公司於98年4月15
    日召開98年度第一次股東臨時會，會中股東提議改選董事，
    並經全體股東3分之2以上之同意，通過改選董事為反訴原告
    乙○，詎料，反訴被告甲○○堅決主張反訴原告當選董事無
    效，則反訴原告與反訴被告聚輪公司間董事之委任關係是否
    存在，對反訴原告私法上地位自有不確定而有受侵害之危險
    ，爰請求判決確認反訴原告乙○與反訴被告聚輪公司間董事
    委任關係存在等語。經查，反訴原告乙○對反訴被告聚輪公
    司提起本件反訴，兩者處於對立地位，利害關係並不一致，
    自不宜由反訴原告乙○以反訴被告聚輪公司之法定代理人身
    分代表公司應訴，前經本院於98年9月21日裁定命反訴原告
    乙○應於5日內補正反訴被告聚輪公司之法定代理人，該裁
    定業於98年9月25日送達反訴原告乙○，惟反訴原告乙○迄
    未補正反訴被告聚輪公司之法定代理人，則反訴原告乙○對
    反訴被告聚輪公司提起之反訴部分自有民事訴訟法第249條
    第1項第6款之欠缺，且經本院定期命補正而未補正之情形存
    在，其對反訴被告聚輪公司部分自難認為合法，應裁定駁回
    之。
四、關於反訴之反訴原告聚輪有限公司部分：
    按「被告於言詞辯論終結前，得在本訴繫屬之法院，對於原
    告及就訴訟標的必須合一確定之人提起反訴。」，民事訴訟
    法第259條定有明文，故提起反訴應以本訴原告為必要之反
    訴被告，並可及於其他與本訴原告就訴訟標的必須合一確定
    之人為共同反訴被告而提起反訴，自不得僅以其餘第三人為
    反訴被告。經查，本件反訴原告聚輪有限公司於98年9月24
    日以董事乙○為其法定代理人提起反訴，惟反訴須本訴被告
    對本訴原告及就訴訟標的須合一確定之人提起，本件反訴原
    告乙○追加本訴原告聚輪公司為反訴原告，自與民事訴訟法
    第259條第1項規定要件不符。從而，反訴原告乙○主張追加
    聚輪有限公司為反訴原告之請求自屬不合法，且無從補正，
    自不應准許，亦應予裁定駁回此部分之反訴。
五、依民事訴訟法第249條第1項第6款、第95條、第78條，裁定
    如主文。
中    華    民    國    99    年    4     月    26    日
                  民事第一庭  法  官  許瑞東
以上正本係照原本作成
如不服本裁定應於送達後10日內向本院提出抗告狀
中    華    民    國    99    年    4     月    26    日
                              書記官  賴玉芬

司法院資訊處製作；財團法人民間司法改革基金會備份。
